臺灣高等法院臺南分院民事判決　九十三年度上國字第二號　Ｊ
　　　上　訴　人即
　　　附帶被上訴人　戊　○　○.
　　　訴訟代 理 人　林　崑　地　　律師
　　　　　　　　　　丙　○　○.
　　　被上訴人即
　　　附帶上訴人　　台南縣政府
　　　法定代理人　　庚　○　○.
　　　訴訟代理人　　蔡　雪　苓　　律師
　　　　　　　　　　辛　○　○.
　　　　　　　　　　丁　○　○.
　　　　　　　　　　己　○　○.
右當事人間請求國家賠償事件，上訴人對於中華民國九十二年十二月三日臺灣臺南地
方法院九十一年度國字第一○號第一審判決提起上訴，並為訴之追加，被上訴人亦提
起附帶上訴，本院於九十三年九月二十一日言詞辯論終結，判決如左：
      主      文
原判決關於駁回上訴人後開第二項之訴部分，及訴訟費用之裁判均廢棄。
被上訴人應再給付上訴人新台幣壹拾伍萬仟伍佰陸拾壹元，及自九十一年九月十一
日起，至清償日止，按週年利率百分之五計算之利息。
上訴人其餘上訴駁回。
被上訴人附帶上訴駁回。
被上訴人應給付上訴人新臺幣壹萬貳仟伍佰元，及自九十三年六月十六日起，至清償
日止，按週年利率百分之五計算之利息。
上訴人其餘追加之訴駁回。
第一、二審訴訟費用，關於本訴部分由被上訴人負擔百分之十，餘由上訴人負擔；關
於附帶上訴部分，由附帶上訴人負擔。
追加之訴訴訟費用由被上訴人負擔百分之十，餘由上訴人負擔。
上訴人追加之訴假執行之聲請駁回。
      事實及理由
一、程序方面：
  (一)本件上訴人主張因紅葉公園排水溝及擋土牆設計錯誤及施工不當失卻應有功能，
    致九十年九月十八日納莉颱風來襲時，造成所經營之關子嶺旅社損害案，提請國
    家賠償，業經被上訴人機關拒絕賠償，有台南縣政府九十一年三月十五日府法制
    字第○九一○○四○○二三號函附九十一年法賠字第○○三號台南縣政府拒絕理
    賠書拒絕賠償一紙可參（見原審補卷第卅七至卅九頁），是上訴人提起本件國家
    賠償訴訟，程序上符合國家賠償法第十條第一項、第十一條第一項前段書狀先行
    規定，應先敘明。
  (二)本件上訴人原起訴請求被上訴人給付新台幣（下同）三百零二萬八千三百七十元
    ，及自起訴狀繕本送達翌日（即九十一年九月十一日）起，至清償日止，按週年
    利率百分之五計算之利息（見補字卷第五頁）。嗣於九十二年九月二十四日言詞
    辯論期日時，在原審另追加請求給付二十萬零一百七十五元及自翌日（同月二十
    五日）起算之利息（見原審卷(二)第三四頁）。
    原審判決判命被上訴人應給付上訴人二十七萬五千七百七十六元及自民國九十一
    年九月十一日起至清償日止按年息百分之五計算之利息；而駁回其餘之訴。上訴
    人就其敗訴部分提起上訴，並在本院為訴之追加「其中二十萬零一百七十五元自
　　九十一年九月十一日起至九十二年九月二十四日止，按年息百分之五計算之利息
　　」，而上訴聲明「被上訴人應再給付二百九十五萬二千七百二十九元，及自九十
　　一年九月十一日起至清償日止，按週年利率百分之五計算之利息」（見本院卷第
　　五、六頁）。上訴人嗣於言詞辯論時再為訴之追加請求給付一十一萬六千元（不
　　鏽鋼欄杆），而聲明「被上訴人應再給付上訴人三百零六萬八千二十九元，及其
　　中二百九十五萬二千七百二十九元，自九十一年九月十一日起至清償日止，按週
　　年利率百分之五計算之利息」（見本院卷第二一九頁）；另稱「追加部分之利息
　　以本院追加日期翌日即自九十三年六月十六日起算（法定遲延利息）」（見辯論
　　期日筆錄）。
    上訴人在本院為訴之追加「其中二十萬零一百七十五元自九十一年九月十一日起
　　至九十二年九月二十四日止，按年息百分之五計算之利息」及「一十一萬六千元
　　，及自九十三年六月十六日起，至清償日止，按週年利率百分之五計算之利息」
　　，符合民事訴訟法第四百四十六條第一項規定，應先敘明。
二、上訴人主張：被上訴人機關於民國八十四年間在台南縣白河鎮關仔嶺紅葉公園之
    施設開闢道路、邊坡保護、排水系統及擋土牆等公有公共工程，其設置及管理有
    欠缺而失卻應有之功能，以致九十年九月十八日納莉颱風來襲時，由於豪雨挾帶
　　大量土石傾洩而下，並灌入上訴人所經營之關仔嶺旅社，造成旅社四間房屋（面
　　積約九十五平方公尺）毀損而拆除，且毀損屋內之傢俱如冰箱、電視、冷氣、棉
　　被、沙發、寢具及內部之裝潢設備及外部之看板等全毀，上訴人因而受有(一)清理
　　房屋內外之土石之工資損失新台幣（下同）一十六萬二千元；(二)房屋毀損而拆除
　　之損害重建費用一百三十四萬七千二百十四元，及(三)營業損害九十六萬八千四百
　　元；(四)房屋內之傢俱裝璜：衣櫥二萬元、彈簧床及棉被一十六萬一千六百元、化
　　粧台二萬四千元、沙發四萬元、裝潢八萬元、照明設備四萬元、冰箱四萬元、電
　　視二萬八千元、冷氣機壹台三萬四千八百七十元等，及外部之電動看板八萬元、
　　「緣」字石頭連石台計一十萬元、觀賞用樹木計一十萬元等遭受毀損之損害，依
　　國家賠償法第三條第一項規定，請求判命被上訴人給付三百二十二萬八千五百零
　　五元，及法定遲延利息（其中三百零二萬八千三百七十元自起訴狀繕本送達翌日
　　即九十一年九月十一日起算，其中二十萬零一百七十五元自九十二年九月二十四
　　日辯論意旨狀繕本送達翌日即九十二年九月二十五日起算，均至清償日止，按週
　　年利率百分五計算之利息）。原審判決判命被上訴人應給付二十七萬五千七百七
　　十六元及法定遲延利息，駁回其餘之訴。上訴人就敗訴部分提起上訴，並為追加
　　請求賠償不鏽鋼欄杆一十一萬六千元及法定遲延利息，求為判決：「1.原判決關
　　於上訴人敗訴部分廢棄。2.被上訴人應再給付上訴人三百零六萬八千二十九元，
　　及其中二百九十五萬二千七百二十九元，自九十一年九月十一日起至清償日止，
　　其中一十一萬六千元，自追加日期翌日（即九十三年六月十六日）起，至清償日
　　止，按週年利率百分之五計算之利息。3.願預供擔保請准予假執行。4.附帶上訴
　　駁回。」。
三、被上訴人則以：本件雨水挾帶土石侵襲上訴人經營之旅社，上訴人已陳明係因不
    可抗力之天然災害納莉颱風之強風及二天一千多公釐豪雨再逢強震所致，故非伊
    公有公共設施紅葉公園之擋土牆及排水溝工程在設計施工管理設置有何欠缺，縱
    使工程設計施工無瑕疵亦無法容納之暴雨量，故本案損害與公有公共設施欠缺無
    何因果關係；本案損害發生既因納莉颱風強風豪雨並強震等因素造成，上訴人未
    具體舉證證明工程有何設計錯誤與施工不當空言指稱因而失卻應有之功能所致，
    及錯誤不當之處與其損害間具有相當因果關係；關於請求財產上之損害賠償，應
    以實際所受損害為限，所列各項損失，未附相關收據、照片等相關證據資料，否
    認上訴人主張受損害事實，亦否認證據真正，請求金額浮編不實，而應依物品新
    舊程度而作折價才屬合理等語資為抗辯。被上訴人就原審判決判命應給付上訴人
    二十七萬五千七百七十六元及法定遲延利息部分提起附帶上訴。求為判決：「1.
    上訴駁回。2.第一、二審訴訟費用均由上訴人負擔。3.如受不利判決，請准被上
    訴人提供擔保免予假執行。4.原判決不利附帶上訴人部分廢棄。5.右廢棄部分，
    附帶被上訴人在原審之訴駁回。」。
四、本件上訴人主張：九十年九月十七日納莉颱風來襲時，由於豪雨挾帶大量土石傾
    洩而下（土石流），主要從情人橋入侵上訴人所經營之關仔嶺旅社中（見本院卷
    第一五九頁），致情人橋邊停車場佈滿土石，及面對情人橋坐落於台南縣白河鎮
    關仔嶺五之二地號土地上上訴人所有未辦保存登記旅社四間房屋（面積九十五平
    方公尺）前之土石堆積至窗之下緣、房屋側旁較少土石堆積（由本院卷第一五八
    及之一頁照片窗旁之洗衣機及瓦斯筒均未受土石流波及）、屋頂部分破損等情
    ，業經上訴人提出颱風前照片九禎（見本院卷一五七、一六七至一七○頁）、颱
    風後之照片十六禎在卷可稽（見原審補卷第十八至廿一頁、國卷(二)第一五八、一
    五九頁、本院卷第一五八至一五九、一七一至一七二頁）、陳情書影本、土地登
    記簿謄本各一份為證（見原審補字卷第十五頁、卷(一)二四○至二四三頁）；又交
    通部公路總局第五區養護工程處曾文工務段所養護路線一七五線０Ｋ＋五百公尺
    處附近於民國九十年九月十八日納莉風災發生嚴重土石流災害屬實，亦有該工務
    段九十一年七月五日五工曾字第九一○二二三五號函附卷可按（見原審補字卷
　　第一六頁）；而上訴人前於九十年十月十一日申報座落白河鎮關嶺里一鄰二十號
　　（房屋稅籍號碼00000000000）房屋部分面積九十五平方公尺因納莉
　　風災拆除經台南縣稅捐稽征處查證屬實，而予於同月十六日註銷該部分房屋稅籍
　　，亦有台南縣稅捐稽徵處九十年十月十六日九十南縣稅財字第○○九五二五六五
　　號函在卷可稽（見補字卷第一七頁）；且為被上訴人所不爭，應堪信為真實。
五、上訴人另主張被上訴人關於紅葉公園之開闢道路、邊坡保護、排水系統等公有公
    共設施之設置，均有欠缺，致九十年納莉颱風來襲時，由於豪雨挾帶大量土石傾
    洩而下，灌入上訴人所經營之關仔嶺旅社，造成旅社房屋毀損而拆除及房屋內外
    之損害等情；惟被上訴人則否認其開闢道路等公有公共設施設置管理有欠缺，並
    以前揭情詞置辯，經查：
  (一)查本件因納莉風災造成土石流崩塌區域位於台南縣東北角關仔嶺觀光區，臨近紅
    葉公園停車場，土石流崩塌現場之上邊坡有七十至五十公分寬，高六十公分之排
    水溝，現場之擋土牆有七十公尺左右，已被土石沖毀，業據原審法院會同兩造並
    鑑定機關台灣省土木技師公會派員（朱煌林技師），及本院先後勘驗現場，製有
    勘驗筆錄（原審卷第五三至五七頁、本院卷第九二至九八頁）。又本件崩塌主要
    觸發點位於紅葉公園南側聯外道路之上方邊坡，因納莉颱風來襲時，發生旋滑，
    隨後往一七五線道路方向漫流至情人橋止，依據台南縣政府提供之資料及航照圖
    製作年份初步推估，該崩塌區○道路開闢、邊坡保護、擋土牆與排水系統，應於
    民國八十二年至八十四年間，台南縣政府為提升關仔嶺觀光區景點所開發建造，
    有台灣省土木技師公會九十二年二月二十五日九二省土技字第○六五七號函所附
    之鑑定報告並附件四及附件八位置示意圖及歷年航空像片基本圖可參。該崩塌區
    域之施設開闢道路（拓寬）、邊坡保護、排水系統及擋土牆等公有公共工程，係
    被上訴人於八十二年至八十四年間所設置開發，為被上訴人所不爭，亦堪認定。
  (二)九十年納莉颱風來襲時，由於豪雨觸發位於紅葉公園南側聯外道路之上方邊坡，
    發生旋滑，挾帶大量土石傾洩引發之土石流之原因：
    1.台灣省土木技師公會九十二年二月二十五日九二省土技字第○六五七號函所附
      之鑑定報告書（外放證物）亦同認定有下列二種：
      (1)自然因素：地形及地質條件、豪雨及地震均為造成本件土石流之自然因素。
        查納莉颱風侵襲台期間，全省各地有豪大雨，民國九十年九月間十七日單
          日雨量即高達二八一公厘，佔年平均雨量約百分之三七點二，當月累積雨
          量高達一千五百一十公厘，佔平均雨量約百分之五五，而台灣地區脆弱山
          坡地之「臨界降雨量」為每日三百公釐，納莉颱風當天之日降雨量，關仔
          嶺地區高達七百四十一點五公釐，已遠超過「臨界降雨量」，有中央氣象
          局逐日逐時氣象資料及逐年逐月氣象資料（見鑑定報告所附）可稽，足徵
          本次土石流災害之誘發因素之一，確因遭受暴雨侵襲所致。
        又本件災害發生當日，除納利颱風來襲外，分別發生規模五點零一，震度
          為五級的地震及規模四點三一，震度為二級的地震，透過邊坡穩定分析了
          解，道路開發後，經加入地震影響，分析結果顯示安全係數約降為零點九
          八左右，本區域邊坡已超出穩定狀態，故被上訴人抗辯強風豪雨加強震為
          本件損害發生之原因等語，應可採憑。
        又本區域地形坡度約為百分之五十五左右，兩側為山脊略呈山谷地形，易
          形成蝕溝現象造成崩塌；地質以砂質及頁岩互層為主，由土硤雜破碎岩塊
          組成覆蓋土層材料不均勻，岩層節理風化嚴重結構鬆散強度不佳，有台南
          縣關仔嶺地區環境地質圖、白河圖幅山坡地地質環境基本圖及崩塌區滑落
          崖照片四幀可稽款，此為邊坡坍滑之主要內在因素。
        是以地形及地質條件、豪雨及地震均為造成本件災害之自然因素。
      (2)人為因素：
        開闢道路的影響：水土保持技術規範第八條第二款規定，經過脆弱地質區
          應加強災害防護及穩定措施；及第一百七十九條第一款規定，道路選線之
          原則為：道路選線宜避開於地形陡峻、地質結構不良、活動斷層、順向坡
          、易崩塌滑動或生態敏感等地區，並應顧及完工後之養護。故根據報告10.
          4.6.環境地質評估、10.4.7.山崩潛感分析及10.4.8.土地利用潛力評估，了
          解本調查區地質環境敏感，屬山崩潛感性高的地帶，宜設定為保護區，盡
          量避免開發。故道路選址不當，通過脆弱坡地也可能造成坍塌，顯見開闢
          道路，並非只以通行為主要考量，如無充分調查、規劃、設計、施工與維
          護，常引起坍方。
        邊坡保護不足與不當：任何的坡地開發或工程，都可能有上邊坡與下邊坡
          需要保護，保護的方法包括削坡、減坡、排水、擋土、坡趾加重、護坡等
　　　　　但設計出來的措施是否妥當與充成品是否合乎要求，選擇工法的方式通常
　　　　　與投入的經費有直接關係，成效亦有差別。從調查成果顯示，若不開發道
　　　　　路，並不表示本區域永遠不會崩塌，但道路開發後，卻因相關水土保持措
　　　　　施不足及擋土牆牆身配筋不當，降低了坡面的安全性，造成危害。
        道路超高不足與排水系統維護不周：許多工程規劃、設計與施工良好的排
          水系統，完工後不加維護，致使溝內淤積，堆滿汙泥，喪失排水功能。本
          案道路施工時超高不足，無法將道路的雨水依路面坡度匯集到排水溝，且
          本區排水系統又未加維護，造成淤塞，致使雨水漫流，形成新的侵蝕溝，
          最終又流回崩塌區，造成危害（見鑑定報告附件十八：其他相關設施現況
          照片），亦有上開鑑定報告（鑑定報告十九至二十頁）可佐。
      (3)被上訴人為振興關子嶺觀光事業而開發紅葉公園聯外道路，造福地方居民，
        立意良善；但坡地的災害，有許多是人力可預防或消除，故本件土石流災害
        ，豪雨與地震雖是主要誘因，但仍無法排除被上訴人規劃與維護不當之責。
    2.被上訴人雖以：伊經充分調查、規劃與設計始於該址開闢道路，已無更好選擇
      ，且本邊坡於道路開發後之安全係數仍符合行政院公共工程委員會之護坡工程
      標準，適足證被上訴人並無道路選址不當之責；又未具體指陳有何種水土保護
      措施不當，且如本區○○○道路亦會崩塌，開路與崩塌無因果關係；鑑定報告
      未實際分析九十年一月份現場排水溝及道路之狀況，不得指陳道路超高不足及
      排水系統維護不週，且道路超高與是否便於排水並不相涉，且排水系統當時已
      發揮預期功能；鑑定報告對於擋土牆牆身配筋不當前後矛盾且有錯誤，指陳邊
      坡保護不足或不當即不足採云云，惟查：
      (1)就道路選址及邊坡於道路開發後之安全係數是否符合護坡工程標準部分：
        被上訴人答辯因地方人士推動紅葉公園之開闢整建作另觀光景點，以舊有
          道路僅三公尺寬且坡度過陡，大型遊覽車無法行駛，而開闢系爭道路，以
          利交通疏解云云，顯然被上訴人以通行為主要考量，至於答辯稱已經分調
          查、規劃設計後才施工興建，已無更好選擇云云，惟未舉證以實其說。
        查鑑定報告並未有「本邊坡於道路開發後之安全係數仍符合行政院公共工
          程委員會之護坡工程標準」之記載。另鑑定人九十二年七月三十日函亦有
          明述（見原審卷(一)第二四八頁）。又本區○○○○道路前，假設暴雨與地
          震同時發生，安全係數f.s.大於1.1，顯示能在安全範圍，相同情形發生
          於道路開發後，分析結果則顯示安全係數小於1.0，為不穩定狀態；另分
          析常時狀態時，其安全係數約為1.41左右，若地震發生安全係數則降為
          1.11左右，本件災害發生當日，除颱風來襲外，尚發生規模5.01震度為五
          級之地震及規模4.31，震度為二級之地震，經加入地震影響後，分析結果
          顯示安全係數降為0.98左右，一般當暴雨發生時．水位快速上升，．．．
          安全係數將為0.8以下，安全狀態降低，且有發生邊坡災害之潛在危險（
          鑑定報告十五頁）。另依鑑定人九十二年七月三十日函附邊坡穩定分析安
          全係數成果表：狀態：開發道路後安全係數（最小安全係數）地震時
          1.11（大於1.1）、暴雨時1.28（大於1.2）、常時1.41  (N.G.)（大
          於1.5）比較得知，顯見本件道路開發後坡面之整體安全並未符合規範要
          求（F.S=1.41<1.5 (N.G.)有安全顧慮（見原審卷(一)第二五三頁）。
        證人即朱煌林技師更證稱：「本件爭點在道路開發以後他們的道路邊坡的
          穩定是否達到整體安全的要求。評估標準有三，一是常時、二是暴雨、三
          是地震。常時的係數是1.1、暴雨是1.28（正常是1.2）、地震是1.11，正
          常是1.5，係數是愈高越安全。所以我們以常時的係數模擬暴雨的情形提
          高安全係數，所以認為被上訴人是不安全的」及「在平時（安全係數1.41
          ）不會造成道路崩塌，但不表示（災害發生時）就是符合安全」等語（原
          審卷(一)第二二六、二二八頁）。
        被上訴人既未能舉證其在常時，就道路通過之本件脆弱坡地充分調查、規
          劃、設計、施工與維護，以防天然災害發生時發生損害，自無法排除規劃
          不當之責，其辯稱：由該鑑定報告明載本邊坡於道路開發後之安全係數仍
          符合行政院公共工程委員會之護坡工程標準，適足證被上訴人並無道路選
          址不當之責云云，自無足採。
      (2)就「道路超高不足與排水系統維護不週」部分：
        雖被上訴人未依鑑定人要求提出本件開發前與開發後之照片以供比對，且「
        鑑定時現場道路、排水溝的情形，離案發當時約已一年四個月。惟由：
        現場未損壞道路原瀝青混凝土（AC）路面下陷掏空，接縫處成鋸齒狀，若
          將道路旁雜草清除，AC面清楚可見且接縫處亦為鋸齒狀，由路基下陷情形
          與植物的生長狀況，判斷本段路面近年內未與加鋪，與災害發生時相同。
          下邊坡擋土牆及路面有一明顯裂縫，此種裂縫需長時間方可形成，若道路
          現況與災害發生時不同，自無此裂縫。道路現場超高不足，用目視即可判
          斷。
        現場排水系統維護不周，從現場淤塞情況自可判斷；若細觀AC路面的淤積
          點，就可發現截水溝未設置於最低點，故汙泥殘留於路面；現場有利用混
          凝土材料鋪設部份較低路面，顯見維護單位並非不知此種現象，卻沒有積
          極處理。縱使鑑定時維護單位維護不周，亦不能代表案發時維護不周，但
          此部份僅適用於對截水溝淤塞狀況之搪塞用語，對於截水溝未設置於最低
          點且任由表面水漫流，形成侵蝕溝造成崩坍之事實，仍歷歷可見。
        鑑定人九十二年七月三十日函（見原審卷(一)第二五一至二五二頁）亦採相
          同意見。
        被上訴人辯稱：本件鑑定報告以所附民國九十二年一月份之設施照片，未
          以災害發生時即九十年九月間之設施照片，推斷九十年九月案發時之現場
          道路、排水溝等設施狀況，應有疑義，道路超高與是否便於排水並不相涉
          ，且排水系統當時已發揮預期功能云云，自無足採。
      (3)就擋土牆牆身配筋不當前後矛盾且有錯誤，推論降低坡面安全性部分：
        本件鑑定人曾親至現場利用精密儀器作混擬土鑽心取樣坍塌區現有擋土牆
          ，復經混擬土鑽心試體抗壓試驗，以了解混凝土強度（鑑定報告十五至十
          六頁），有照片九紙可稽（鑑定報告附件十四，照片編號1~9），方提出
          本件抗壓強度測試報告；，鑑定人朱煌林技師亦到庭證稱：「一般擋土牆
          的設計我們有分圍牆身斷面情事穩定性，本身的強度的設計，斷面形式的
          採用，因被上訴人未提供，而採用公路總局及行政院公共工程委員會的標
          準」及「... 開發以後安全係數變低，就應該作好之規劃」、「但以當時
          的方法並不是只有擋土牆一項，依本案之情形，被上訴人應再做排樁，可
          以穩定邊坡。」等語（見原審卷第二二八頁），均已對其據以憑斷之標準
          作出說明，所作出降低坡面安全性鑑定結論，應屬可採。
        又擋土牆分析設計顏色包含二大部分，第一部份為結構穩定分析，此部份
          為評估斷面型式選擇是否合宜（包含牆面滑動、翻轉穩定、容許支承力分
          析）。第二部份為牆身配筋設計。即若選擇不恰當斷面型式，縱使配上密
          密麻麻的鋼筋，亦會失敗，同樣的，若選擇斷面型式恰當，但牆身配筋不
          足，亦會失敗。設置之擋土牆配筋不當部分，並無前後矛盾之情形。鑑定
          人九十二年七月三十日函（見原審卷(一)第二五○頁）亦採相同意見。
        被上訴人辯稱：「擋土牆牆身配筋不當有錯誤，前後矛盾；所作降低坡面
          的安全性造成危害之結論不可採」云云，即無足採。
      (4)就邊坡保護不足與不當部分：
        由鑑定報告二十頁所述「本案道路施工時超高不足，無法將道路的雨水依
          路面坡度匯集到排水溝，且本區排水系統又未加維護，造成淤塞，致使雨
          水漫流，形成新的侵蝕溝，最終又流回崩塌區，造成危害」等節，業已闡
          述本件造成災害之原因係被上訴人未善盡水土保持工作甚明。鑑定人曾提
          供書面補充報告說明水土保持措施之主要設置原則及其檢討項目，並補稱
          ：「若設計施工單位於開發道路當時，就能發現坡面穩定性不足的問題，
          即能考慮採用削坡、減坡、加設平台溝及吊溝等坡面截水設施、或採用預
          力地錨、岩錨、鋼筋混凝土  (RC)幕牆等工法，以輔助原設計之不足，如
          此必能避免本次坡地災害的發生」（見原審卷(一)第二四九頁）。
        且本件鑑定人曾提供書面補充報告稱：「地質年代計算，通常以百萬年為
          單位，任何的坡地都可能因地形因子（如坡度地貌及土地使用方式）、地
          質因子（如地質材料組成、特性與地質構造）、水文因子（如氣候溫度與
          降雨雨量）、地質作用現象（如侵蝕與瘀積）及過去的災害歷史等造成崩
          塌，但這種狀態是自然現象，亦即在沒開發道路時，可能在幾百年或幾百
          萬年後才發生，故鑑定報告所謂『從調查成果顯示，若不開發道路，並不
          表示本區域永遠不會崩坍』並不等於被上訴人所辯『無開發道路本區亦會
          崩塌』等語（原審卷(一)第二四九、二五○頁）。
        且鑑定報告並建議以下事項：「... (一)植生造林及水土保持：造林以深根
          性之林種為主，可增加對地表裸露之保護，防止雨滴直接侵蝕地表，減少
          地表逕流量，將地表水轉入地下水。(二)下邊坡擋土牆維護處理：非崩塌地
          區部份下邊坡擋土牆已產生明顯可見裂縫，疑因地面水滲入及基礎平滑所
          致，應儘速處理，避免造成更大規模之災害。(三)除了整治工法之必要性外
          ，建議從事後續之監測工作，安裝傾斜管，依照不同的季節或需要量測其
          邊坡穩定情形，以確保此區域之安全。」等語（鑑定報告廿至廿一頁）。
          上開建議邊坡維護及水土保持事項，實係被上訴人對本區開發後當為而未
          為，實難謂被上訴人無設置管理上之欠缺。
        被上訴人抗辯「鑑定報告並未具體指陳被告未為何種水土保措施」、「既
          然如無開發道路本區亦會崩塌，顯見開發道路與本件損害發生並無相當因
          果關係」云云，自無足採。
    3.綜上所述，本件土石流災害之發生，豪雨與地震雖是主要誘因，但仍無法排除
      台南縣政府道路規劃與維護不當之責，則被上訴人對本件災害發生區排水溝及
      擋土牆等公有公共設施之設置管理有欠缺，應可認定。按公共設施或管理有欠
      缺，不必為損害發生之惟一原因，如與自然事實，如地震、颱風、大雨、洪水
      等相結合而發生損害之結果者，亦具有相當因果關係，而有國家賠償法第三條
      之適用。是以被上訴人對本件災害發生區排水溝及擋土牆等公有公共設施之設
      置管理有欠缺與豪雨及地震同為災害發生之原因，且該欠缺與上訴人財產之損
      害間確有相當因果關係，亦即被上訴人應依國家賠償法第三條之規定負國家賠
      償責任，至為明確。
六、按國家賠償法第五條規定：「國家損害賠償，除依本法規定外，適用民法規定。
    」，依此，國家損害賠償之範圍，適用民法第二百十六條之結果，包括所受損害
    及所失利益。損害賠償之原則，乃就被害人所受損害加以填補。上訴人主張因本
    件土石流其財產受有如原判決附表所示之損害，惟為被上訴人所否認，爰就其請
    求項目，分述如后：
  (一)房屋毀損部分（請求一百三十六萬三千七百三十九元）：
    1.查「稅籍號碼為00000000000號房屋坐落台南縣白河鎮關嶺里一鄰
      二十號，原納稅義務人為台南縣政府（旅社）於七十二年一月十一日變更台南
      縣政府（旅社），法定代理人：縣長楊寶發。台南縣政府（旅社）法定代理人
      ：縣長楊寶發七十二年二月二十三日買賣移轉登記予訴外人高耀西，訴外人高
      耀西於七十二年二月二十五日買賣移轉予上訴人戊○○，該部分房屋構造為木
      造，經歷年數陸拾伍年」，業據上訴人提出台南縣稅捐稽處七十八年十一月二
      十日七八南縣稅財字第九二一四四號函影本一紙、讓渡書影本二份、七十二年
      度營公字第一四二號公證書、台南縣稅捐稽徵處七十二年契稅繳納通知書、買
      賣所有權移轉契約書各一紙可稽（見原審卷(二)第一○七至一二二頁），故雖上
      訴人自承上開房屋沒有保存登記，也無所有權狀（見原審卷(一)第八九頁），經
      營該關子嶺旅社之丙○○亦同主張系爭房屋權利屬上訴人，故上訴人主張系爭
      房屋為其所有（事實上之處分權），應可採信。
      又該「坐落台南縣白河鎮關嶺里一鄰二十號（房屋稅籍號碼為0000000
      0000號）房屋部分面積九十五平方公尺，因納莉颱風拆除經查屬實，該部
      分稅籍自即日起予以註銷」，亦有台南縣稅稽徵處九十年十月十六日九十南縣
      稅財字第九○○五二五六五號函可稽（見原審補卷第一七頁）。坐落台南縣白
      河鎮關嶺里一鄰二十號（房屋稅籍號碼為00000000000號）房屋部
      分面積九十五平方公尺，因納莉颱風拆除經查屬實，如前所述，而上訴人為系
      爭房屋（事實上處分權）之受讓人，為關子嶺旅社經營者之丙○○亦主張系爭
      房屋之權利屬上訴人，系爭房屋因納莉颱風引發土石流沖下侵入而受損拆除，
      如前所述，自有權利請求賠償損害。被上訴人抗辯稱丙○○始有權為主張並請
      求，上訴人未證明系爭房屋為其所有或有何權利領取損害金云云，自無足採。
    2.又由系爭房屋在土石流受損後之現場照片（見本院卷第一五八至一五九頁）以
      觀，系爭房屋確已達不堪使用，確須拆除重建；此情並經證人即上訴人之鄰居
      陳錦山，及證人即清除污泥之乙○○證述在卷（見原審卷(二)第九五頁）。台灣
      省土木技師公會九十三年五月二十六日省土技字第二二七九號函，亦表示：
      「以函送之照片觀之，從專業角度分析，應會建議拆除重建」（見本院卷第一
　　　八八至一八九頁）。上訴人自得請求系爭房屋所受之損害賠償。
    3.查「坐落台南縣白河鎮關嶺里一鄰二十號（房屋稅籍號碼為00000000
      000號）房屋部分面積九十五平方公尺，因納莉颱風拆除經查屬實」，有台
　　　南縣稅捐稽徵處九十年十月十六日九十南縣稅財字第九○○五二五六五號函可
　　　稽（見原審補卷第一七頁），系爭損害房屋之面積為九十五平方公尺。再由上
　　　訴人提出系爭房屋在災後之現場照片（見原審補字卷第十九至廿一頁、本院卷
　　　第一五八頁），可以看出其主要結構材料係以輕鋼及圓形鋼組合、以磚為牆、
　　　覆以鐵皮屋頂而成，應屬「鋼鐵造有牆之建築物」。上訴人主張系爭房屋係於
　　　六十五年間用屋頂鐵皮鐵柱磚牆按照原來木造房屋的地基重新建造，伊在六十
　　　七年以二百二十六萬元購買全部旅社，至七十二年才辦稅籍資料變更登記，為
　　　被上訴人所不爭，堪可信為真實。
      鑑定人台灣省土木技師公會參考八十九年度「台北市政府國宅處房屋造價編列
      標準」，以主要構造建材為鋼筋混凝土造之標準，認重建費用以每坪四萬六千
      八百八十元計算，即非為本院所可採用。而「台灣省建築物造價標準」在八十
      五年度公布，以迄台灣省功能業務與組織調整暫行條例所列第二階段（八十九
      年十二月三十一日），均未再修正，雖因精省而停止適用，其造價標準非可在
      認定損害之參考資料，依該建築物工程造價標準表列「鋼鐵造有牆之建築物」
      之每平方公尺造價為三千五百元（見原審卷(二)第一三○之一頁）應較為可採。
      則上訴人之系爭房屋造價應為三十三萬二千五百元（3500×95＝332500）。上
　　　訴人主張系爭房屋毀損之損害額為一百三十六萬三千七百三十九元，就超過部
　　　分，即無可採。
    4.按不法毀損他人之物者，應向被害人賠償其物因毀損所減少之價額，民法第一
      百九十六條定有明文。雖台南縣稅捐稽徵處七十八年十一月二十日七八南縣稅
      財字第九二一四四號函稱系爭房屋建造至七十八年間，已歷時六十五年（見原
      審卷(二)第一○七至一○八頁），惟系爭房屋係於六十五年間用屋頂鐵皮鐵柱磚
      牆按照原來木造房屋的地基重新建造，已如前述。系爭房屋興建至九十年九月
      納莉風災受土石流災害，已逾二十四年之久，系爭房屋之造價費用三十三萬二
      千五百元，均屬新建費用，上訴人主張所受損害，自應扣除折舊費用。依八十
      七年十二月三十日行政院台台財字第五二○五三號函及八十七年五月十四日
      行政院台會授二字第○三四五四號函，分別核定之固定資產耐用年數表，及
      財物標準分類最低使用年限表所列之耐用年數，金屬建造（有披覆處理）耐用
      年數為二十五年《磚構造耐用年數為二十五年、金屬建造（無披覆處理）耐用
      年數為二十年》。本件系爭房屋由原審補字卷第十九頁之房屋照片，可見屬有
      披覆處理之金屬建造。系爭房屋之造價為三十三萬二千五百元，在損害發生時
      ，系爭房屋尚在耐用年數內，則系爭房屋之折舊依平均法計算其價值，是以上
      訴人主張其房屋受損，損害金額為二萬五千五百七十七元【計算式為332,500
      ×｛1－折舊《〈1－殘值1/(25＋1)〉×平均法折舊 (4×24)%》｝＝25,577】
      （元以下四捨五入），在此範圍部分為有理由，逾此部分之主張，尚屬無據。
  (二)土石流侵入停車場房屋清除雜物污泥及拆除房屋工資十六萬二千元部分：
    上訴人主張因土石流支出清除泥土工資共十六萬二千元，並提出甲○○（三萬六
    千元）、謝炎煌（一萬八千元）、謝銘生（三萬八千元）及乙○○（七萬元）之
    收據四紙為證（見原審補字卷第廿三至廿六頁），並據證人甲○○、謝炎煌、謝
    銘生、乙○○等人結證屬實（見原審卷第九四至九七、一五二至一五三頁），故
    上訴人主張該部分事實，應可採憑。
  (三)就房屋屋內傢俱裝璜等毀損部分（請求四十六萬八千四百七十元）：
    上訴人主張系爭房屋四間，每間有衣櫥一個五千元（見原審卷(二)第四六頁，原
    判決誤載為六千元）、彈簧床及棉被各二床共四萬零八百元、化粧台一座六
    千元沙發二組共一萬元、裝璜二萬元、照明設備一萬元、冰箱一個一萬
    元之損害，另損害電視五台計二萬八千元、冷氣機壹台三萬四千八百七十元
    等情，惟為被上訴人所否認。
    1.經查系爭關子嶺旅社之木造房屋至八十七年間已經歷年數六十五年（見同前台
      南縣稅捐稽處函），系爭鐵皮屋頂鐵柱磚牆房屋係於民國六十五年間興建（見
      本院卷第二五二頁），因本次土石流而拆除，有關木造房屋部分迄今看不出有
      何重大整修，現尚有六十間房間繼續營業，經兩造同意以現尚營業之一○五號
      房間作為請求損害房屋內部設備之標準（見本院卷第二六四頁），而經本院勘
      驗該房間，「房間擺設有彈箕床二床，床舖木頭已老舊，傢俱也已老舊，電視
      、窗型冷氣也均是大同牌，都已老舊，另有棉被櫃一座，內有置放棉被，沒有
      沙發、衣櫥，牆壁以油漆處理，有天花板、窗簾，沒有其他裝璜，日光燈、壁
      燈等照明設備都已老舊」（見本院卷第九六、九七頁）。而經囑請華聲不動產
      研究中心鑑定，就一○五號房間內之衣櫥（棉被櫃）一個一千元、彈簧床
      二床四千元及棉被四條一千元共五千元、化粧台（含鏡子）一座二千三百元
      沙發木椅二張七百二十元、鐵椅一張三百一十元、內部裝璜三萬三千五百
      八十五元、照明設備日光燈及圓燈各一組共六百元、無冰箱設備之損害、
      電視一台 (20SF5)計一千元、冷氣機壹台 (TW1025GT)一千元，總計四萬
      五千五百一十五元，有鑑定報告書附卷可稽。由現場勘驗房間設備均屬老舊，
      該鑑定金額應屬可採。上訴人指稱金額過低、被上訴人主張鑑定金額過高，惟
      均未舉證以實其說，均無可採。仍應以鑑定報告書之鑑定金額作為計算損害之
      標準。又由系爭毀損房屋面積達九十五平方公尺，參以一○五號房間之面積均
      不大，而上訴人就該房間之收費情形與木屋部分房間相同，應不致以近五十平
      方公尺之面積僅設一房間之浪費情形；又由被上訴人所提出之風災前現場照片
      二三偏右側有二扇門，照片一系爭房屋偏左側亦有門扇（見本院卷第一六八頁
      ），故本院認系爭房屋應以上訴人主張之四間較為可採。上訴人受損害房屋有
      四間房間，合計損害一十八萬二千零六十元。
    2.另上訴人主張受有電視五台計二萬八千元、冷氣機壹台三萬四千八百七十
      元之損害部分，雖據提出與所主張金額相同統一發票各一紙為證，證人即開立
      統一發票的陳顯豐證稱：…是大同公司的張金昌用我的名字開的，…上訴人旅
      社裡面的電器是跟我買的…」（見原審卷(二)第九五頁）；及證人即大同公司職
      員張金倉證稱：「是我們公司會計開的（統一發票二張），確實是開給上訴人
      的，他們旅社有跟我們購買發票金額的電器。我和技術員曾經去（上訴人）旅
      社裝置…。」（見原審卷(二)第一五二頁）等語。由兩造同意作為計算損害標準
      的一○五號房間之內部設備狀況，上訴人自稱其營業房間原有六十四間，可見
      關子嶺旅社應係以新購之電視及冷氣機汰換房間內故障之電視及冷氣機，不可
      能會將新購的電視及分離式冷氣機裝在櫃外側停車場旁之系爭營業用的房間
      內。證人並未證稱係換裝在系爭受損之鐵皮屋頂鐵柱磚牆房屋內，復無其他證
      據，主張受有新購電視五台計二萬八千元、冷氣機壹台三萬四千八百七十
      元之損害部分，尚非可採。
    3.是以上訴人主張被上訴人應賠償房屋屋內傢俱裝璜等毀損部分，請求賠償四十
      六萬八千四百七十元，就其中一十八萬二千零六十元，應予准許，逾此部分之
      請求，於法無據，不應准許。
  (四)房屋外物品部分：
    1.上訴人另主張其因納莉颱風引發土石流致系爭房屋外，受有關仔嶺旅社電動
      看板八萬元、關仔嶺旅社前面刻有「緣」字石頭連石台一十萬元、觀賞用
      樹齡約七十年樹木一十萬元之損害等情，已據兩造各提出災害前現場照片四張
      為據（本院卷第一五七、一六七至一六九頁），被上訴人對因該土石流損壞
      關仔嶺旅社電動看板、關仔嶺旅社前面刻有「緣」字石頭連石台、觀賞用
      樹木等情，並不爭執，惟否認有所指稱之價值，且電動看板為座落在公有地上
      之違章，不得請求賠償云云。查：上訴人所指稱系爭房屋外之關仔嶺旅社電
      動看板、刻有「緣」字石頭連石台、觀賞用榕樹，現主體均已不存在，僅
      存留石台及殘存之榕樹頭。經囑請華聲不動產研究中心依照片之資料鑑定，就
      系爭房屋外之關仔嶺旅社電動看板之價值有四千元、關仔嶺旅社前面刻有
      「緣」字石頭連石台之價值計四萬零四百元、觀賞用榕樹價值計一萬五千三
      百元，有鑑定報告書附卷可稽。上訴人指稱金額過低、被上訴人主張鑑定金額
      過高，雖提出徵收補償費查估基準主張榕樹補償一千六百元（本院卷第二○二
      頁），惟其為一般榕樹之徵收標準，與本件有造型之榕樹不同，不可採據；至
      於電動看板雖坐落在公有土地上，在有權機關依法強制拆除前，其因本件事故
      所造成之損害，難謂不得請求賠償。又無其他證據以實其說，均無可採。仍應
      以鑑定報告書之鑑定金額計算損害。故就該三項屋外物品部分，所受之損害金
      額為五萬九千七百元。逾此部分之請求，於法無據，不應准許。
    2.上訴人在本院另追加請求不鏽鋼欄杆之損害一十一萬六千元部分：本件上訴人
      另主張其因納莉颱風引發土石流致屋前不鏽鋼欄杆受有損害之事實，由兩造所
      提出災害前現場照片四張為據（本院卷第一五七、一六七至一六九頁），上訴
      人主張在關仔嶺旅社前刻有「緣」字石頭連石台及觀賞用榕樹與排水溝間有以
      不鏽鋼欄杆分隔，堪可信實。上訴人雖提出統一發票為證（見本院卷第二二二
      頁），主張支出費用一十一萬六千元，惟由被上訴人所提出災害後現場照片三
      張（本院卷第一七一、一七二頁）觀之，上訴人在災後就不鏽鋼欄杆之高度較
      原有欄杆加高約一倍，參以上訴人不鏽鋼欄杆設置時間因素等情，本院認以囑
      請華聲不動產研究中心依照片之資料及相鄰現有留存之不鏽鋼欄杆情形為標準
      ，評估就該被損壞範圍為鑑定，經鑑定不鏽鋼欄杆價值計一萬二千五百元，有
      鑑定報告書附卷可稽。上訴人指稱金額過低、被上訴人主張鑑定金額過高，惟
      均無其他證據以實其說，均無可採。仍應以鑑定報告書之鑑定金額計算損害。
      故就上訴人在本院追加請求部分，所受之損害金額為一萬二千五百元。逾此部
      分之請求，於法無據，不應准許。
  (五)營業損失部分：
    上訴人主張本件因納莉颱風引發土石流致受有營業損失，為：九十六萬八千四百
    元（原判決誤載為三百二十二萬八千五百零五元）：每房間九十一年二月十日
    （假日）住宿二千五百元、休息洗溫泉一千元（共一萬四千元）；同月十一至
    十六日（農曆過年期間）住宿三千六百元、休息洗溫泉二千元（共一十三萬四千
    四百元）；同年二月十七日至七月三十一日止，週日住宿二千五百元、休息洗
    溫泉一千元（共五十六萬元），除週日外其餘平均住房率百分之五十，每日住宿
    費二千元（共二十六萬元）之事實，為被上訴人所否認，上訴人則未提出任何證
    據以實其說。本院查：系爭被毀房屋坐落在櫃外之停車場旁，自九十年九月十
    八日納莉颱風來襲時毀損拆除後，迄今均作為停車場使用，迄未重建；系爭被毀
    損房屋原係用鐵皮屋頂鐵柱磚牆建造，面積九十五平方公尺，如前所述，其重新
    設計申請及建造所需耗費的時間，在三個月內當可完成。本件損害發生的時間在
    九十年九月十八日納莉颱風來襲時，至其主張之營業損失開始起算日期之九十一
    年二月十日已將近五個月，上訴人若需將該等房間繼續營業，在此期間內當可重
    新建築而趕得及營業，以避免該等損害之發生。而關子嶺旅社之營業稅銷售額在
    系爭房屋毀損前後，並無何變動，有營業稅查定資料查詢作業、查定課徵核定年
    檔、繳款書查詢清單共五紙在卷可按（見本院卷第一二五至一三○頁），看不出
    旅社營業額有何減少。況查關子嶺大旅社係由丙○○獨資經營，有臺南縣政府營
    利事業登記證及營業稅稅籍資料查詢作業單影本各一紙在卷可稽（見本院卷第一
    二四、一三一頁），縱關子嶺大旅社若有何營業損失，其被害人亦係丙○○，上
    訴人何能主張受有營業損失。故上訴人主張被上訴人應賠償營業損失九十六萬八
    千四百元云云，自無可採。
  (六)由前各項敘述，上訴人所得主張因本件土石流其財產所受損害，為系爭房屋二萬
    五千五百七十七元、清除泥土工資共十六萬二千元、屋內傢俱裝璜等共一十八萬
    二千零六十元、屋外物品（電動看板、「緣」字石頭連石台、觀賞用榕樹）五萬
    九千七百元，共計四十二萬九千三百三十七元。並另於本院追加之不鏽鋼欄杆之
    損害一萬二千五百元。
七、綜上所述，被上訴人在台南縣白河鎮關仔嶺紅葉公園開闢道路規劃維護不當，施
    設排水溝及設置擋土牆等公有公共工程瑕疵，致納莉颱風豪雨挾帶大量土石傾洩
    而下，灌入關子嶺旅社毀損系爭房屋及其內四個房間內傢俱裝璜及屋外物品（電
    動看板、「緣」字石頭連石台、觀賞用榕樹、不鏽鋼欄杆）：
  (一)上訴人本於國家賠償法第三條第一項之法律關係，請求上訴人給付三百二十二萬
    八千五百零五元，及其中三百零二萬八千三百七十元自九十一年九月十一日起算
    ，其中二十萬零一百七十五元自九十二年九月二十五日起算之法定遲延利息（就
    上訴人之請求，原審判命被上訴人給付二十七萬五千七百七十六元及法定遲延利
    息，駁回其餘之請求，上訴人就敗訴部分提起上訴〈為訴之追加部分另於後論述
    〉，被上訴人則對命其給付部分提起附帶上訴）。於四十二萬九千三百三十七元
    及自起訴狀繕本送達翌日即九十一年九月十一日起算之法定遲延利息部分，為有
    理由，應予准許；逾此所為請求，為無理由，應予駁回。
    1.就上開上訴人請求應准許部分：原審就逾二十七萬五千七百七十六元及法定遲
      延利息部分，為上訴人敗訴之判決，尚有未洽，上訴意旨求予廢棄改判，為有
      理由，爰由本院予以廢棄改判如主文第二項所示。
    2.至於上開上訴人之請求不應准許部分：原判決為上訴人敗訴之判決，並駁回其
      假執行之聲請，經核於法並無不合，上訴意旨求予廢棄改判，為無理由，應駁
      回其上訴。
    3.原審就上開應准許部分，就其中二十七萬五千七百七十六元及法定遲延利息部
      分，判命被上訴人給付，並為准免假執行之諭知，經核於法並無不合，被上訴
      人就此部分指摘原判決不當，提起附帶上訴，求予廢棄改判，為無理由，應駁
      回其附帶上訴。
  (二)上訴人另就前述事實理由，及被上訴人之公有公共工程有瑕疵，致納莉颱風豪雨
    挾帶大量土石傾洩毀壞屋外不鏽鋼欄杆，本於國家賠償法第三條第一項之法律關
    係，於本院追加請求賠償有關「被上訴人應再給付上訴人三百零六萬八千二十九
    元之其中二十萬零一百七十五元自九十一年九月十一日起至九十二年九月二十四
    日止，按年自息百分之五計算之利息」及不鏽鋼欄杆損害「一十一萬六千元及自
    九十三年六月十六日起算之法定遲延利息」，就不鏽鋼欄杆之損害在「一萬二千
    五百元，及自九十三年六月十六日起，至清償日止，按週年利率百分之五計算之
    利息」之範圍內為有理由，應予准許；逾此所為請求，為無理由，應予駁回。
  (三)就假執行宣告部分：
    又兩造分別陳明願供擔保為准、免假執行之宣告，就上訴人勝訴部分（含本訴「
    即四十三萬七千零一十元八十萬元及自九十一年九月十一日起算之法定遲延利息
    」，及追加之訴「即一萬二千五百元及自九十三年六月十六日起算之法定遲延利
    息」），因上訴所得受之利益不逾民事訴訟法第四百六十六條第一項之金額，本
    院判決後即告確定，無諭知假執行之必要；至於上訴人敗訴部分（含本訴及追加
    之訴），其假執行之聲請失所附麗，應予駁回。
    原審(1)就上訴人請求應准許部分：就逾二十七萬五千七百七十六元及法定遲延
    利息部分，以上訴人請求無理由駁回其假執行之聲請，理由雖有未洽，但結論並
    無二致，仍應予維持。就其中二十七萬五千七百七十六元及法定遲延利息部分
    為准免假執行之諭知，經核於法並無不合，應予維持；附帶上訴指摘原判決該部
    分不當，求予廢棄改判，為無理由，應予駁回。(2)至於上訴人之請求不應准許部
    分，原判決駁回其假執行之聲請，經核於法並無不合，上訴意旨求予廢棄改判，
    為無理由，應予駁回。
八、本件為判決基礎之事實業臻明確，兩造其餘主張及攻擊防禦方法並所提證據方法
　　，核與判決結果不生影響，爰不逐一予以贅述，附此敘明。
九、據上論結，本件上訴及追加之訴為一部有理由，一部無理由，附帶上訴為無理由
    ，依民事訴訟法第四百五十條、第四百四十九條第一、二項、第七十九條、第七
    十八條，判決如主文。
中　　　華　　　民　　　國　　九十三　　年　　　十　　　月　　　五　　　日
　　　　　　　　　　　　　　　　　　臺灣高等法院臺南分院民事第三庭
~B1審判長法官　林　　輝　　雄
~B2　　　法官　徐　　宏　　志
~B3　　　法官　丁　　振　　昌
右為正本係照原本作成。
上訴人如對本判決上訴，須於判決送達後二十日內向本院提出上訴狀，未表明上訴理
由者，應於上訴後二十日內向本院提出理由書。
被上訴人不得上訴。
中　　　華　　　民　　　國　　九十三　　年　　　十　　　月　　　七　　　日
~B法院書記官　黃　　惠　　美
